【裁判字號】    98,訴,966
【裁判日期】    980930
【裁判案由】    返還不當得利
【裁判全文】
臺灣臺北地方法院民事判決               98年度訴字第966號
原      告  台北富邦商業銀行股份有限公司
法定代理人  丁○○
訴訟代理人  賴盛星律師
複代理人    程才芳律師
被      告  甲○○
                        13.
訴訟代理人  乙○○
被      告  喬達國際股份有限公司
法定代理人  丙○○
訴訟代理人  程學文律師
複代理人    劉揚浩律師
上列當事人間請求返還不當得利事件，本院於民國98年9 月24日
言詞辯論終結，判決如下：
  主  文
被告甲○○應給付原告壹佰陸拾陸萬參仟陸佰元，及自民國九十
八年三月十日起至清償日止，按年息百分之五計算之利息。
原告其餘之訴駁回。
訴訟費用由被告甲○○負擔。
本判決於原告以新台幣伍拾伍萬伍仟元或等值之中央政府建設公
債九十六年度甲類第五期（A96105）債票為被告甲○○供擔保後
，得假執行。但被告甲○○以新臺幣壹佰陸拾陸萬參仟陸佰元為
原告預供擔保，得免為假執行。
原告其餘假執行之聲請駁回。
  事實及理由
壹、程序事項:
一、按因合併而消滅之公司，其權利義務，應由合併後存續或另
    立之公司承受。公司法第319 條準用同法第75條規定，定有
    明文。查原告原名雷霆運通有限公司（下稱雷霆公司），於
    民國96年11月1 日與喬達國際股份有限公司（下稱喬達公司
    ）合併，雷霆公司為消滅公司，喬達公司為存續公司，此有
    台北市政府民國96年12月27日府產業商字第09692104110 號
    函在卷可參（見本院卷第29頁），則原雷霆公司之權利義務
    關係，由合併後存續之喬達公司概括承受。
二、次按訴狀送達後，原告不得將原訴變更或追加他訴。但被告
    同意、請求之基礎事實同一、擴張或減縮應受判決事項之聲
    明、不甚礙被告防禦或訴訟終結者，不在此限。民事訴訟法
    第255 條第1 項第1 、2 、3 、及7 款分別定有明文。本件
    原告起訴時原聲明第1 項為被告應連帶給付新台幣（下同）
    166 萬3,600 元及自起訴狀繕本送達之翌日起至清償日止，
    按年息5%計算之利息。嗣於98年3 月10日言詞辯論期日中，
    變更聲明，將遲延利息減縮自98年3 月10日起算（見本院卷
    第108 頁反面），核其上開聲明之減縮，其基礎事實同一，
    且不甚礙被告之防禦及訴訟之終結，依首揭規定，爰予准許
    。
貳、實體事項:
一、原告起訴主張：被告甲○○前為被告喬達公司之財務經理，
    被告喬達公司先後於89年8 月11日、同年月16日至原告台北
    富邦商業銀行股份有限公司（下稱台北富邦）建國分公司開
    設活期存款帳戶（帳號原為000000000000，嗣改為00000000
    0000，下稱系爭活期存款帳戶）及支票存款帳戶（帳號原為
    000000000000，嗣改為000000000000），均約定應憑留存往
    來印鑑即喬達公司印章及執行董事劉世強（Alex Liu）、財
    務經理甲○○（Jessica Yueh）之英文簽名始得付款。因雙
    方往來多年，故喬達公司簽發支票時，偶爾欠缺董事劉世強
    之簽名，經喬達公司承辦人員要求通融，原告建國分公司人
    員均先予付款，再由喬達公司事後補具簽名。嗣被告甲○○
    分別於93年12月6 日及94年7 月15日持蓋有喬達公司及甲○
    ○英文簽名之取款憑條（欠缺執行董事劉世強之簽名），欲
    提領系爭活期存款帳戶內3 萬元以及720 萬1,100 元之款項
    ，因甲○○以急需使用該款項並允諾事後補齊劉世強之簽名
    為由，要求原告先行付款，原告公司人員遂不疑有他，而同
    意如數給付。然被告喬達公司嗣後以甲○○冒領其存款，且
    取款憑條欠缺執行董事劉世強簽名，與喬達公司留存於原告
    之印鑑樣式不符為由，請求原告返還遭甲○○侵占之差額16
    6 萬3,600 元，案經臺灣高等法院96年度上字第767 號判決
    認定被告甲○○冒領之事實，原告之清償對喬達公司不生效
    力，喬達公司得依消費寄託法律關係請求原告給付166 萬3,
    600 元確定。故原告因甲○○之冒領行為受有166 萬3,600
    元之損害，甲○○受有同額之利益，兩者間具有因果關係，
    爰依民法第179 條規定，請求甲○○返還之。又甲○○利用
    擔任喬達公司財務經理之機會，冒領上開款項，自屬執行職
    務不法侵害原告之權利，應負侵權行為損害賠償責任，喬達
    公司則應負僱用人之連帶賠償責任。爰先依民法第184 條第
    1 項前、後段之規定，再依同法第179 條之規定請求甲○○
    負返還上開款項之責，另依同法第184 條第1 項、第188 條
    第1 項之規定請求被告喬達公司連帶負侵權行為損害賠償責
    任等語。並聲明：(一)被告應連帶給付原告166 萬3,600 元，
    及自98年3 月10日起至清償日止，按年息5%計算之利息。(二)
    原告願供中央政府建設公債96年度甲類第5 期（A96105）債
    票為擔保宣告假執行。
二、被告則以：
  (一)被告喬達公司答辯以：原告對被告甲○○縱有侵權行為損害
    賠償請求權，然其遲至97年10月21日始向本院起訴，應已罹
    於2 年時效，自不得再要求被告喬達公司負連帶賠償責任。
    又原告所受之損害，乃因其未依原留存印鑑付款之行為所致
    ，與甲○○是否實施不法侵害行為間，並無因果關係，且被
    告甲○○持欠缺約定留存印鑑之取款憑條，向原告提領款項
    之行為，並非執行職務之行為，亦無成立侵權行為之餘地。
    況喬達公司於向原告公司辦理開戶時，雙方即約定取款憑條
    必須與留存印鑑相符，此一約定即係被告在甲○○為冒領行
    為之前，為避免其濫用職務所設之監督機制，故被告對甲○
    ○之選任及監督，已盡相當之注意，原告依民法第188 條第
    1 項之規定，請求喬達公司負連帶賠償責任，自屬無據。被
    告喬達公司未曾概括授權原告得不依留存印鑑付款，原告縱
    因甲○○之行為受有損害，當係因其故意或重大過失違反系
    爭消費寄託契約所致，被告喬達公司並無損害賠償之責。另
    最高法院97年台上字第1216號、及臺灣高等法院96年度上字
    第767 號判決已認定喬達公司就原告未依留存印鑑付款之行
    為，並無任何過失，且判令原告需給付喬達公司166 萬3,60
    0 元，則上開判決認定之事實及判斷之事項，應生既判力及
    爭點效之效力，原告自不得再為不同之主張等語，資為抗辯
    。並聲明：(1)原告之訴及假執行之聲請均駁回。(2)如受不利
    判決，願供現金或同額之香港上海匯豐銀行可轉讓定期存單
    為擔保，請准宣告免為假執行。
  (二)被告甲○○則以：本件依喬達公司與原告開設活期存款帳戶
    約定，原告應不得僅憑伊之簽名與蓋有喬達公司印文之取款
    憑條，即同意由他人提領該帳戶內之款項。又伊係喬達公司
    財務經理，每日經手之票據、付款憑證甚多，疏未檢驗出取
    款憑條欠缺劉世強簽名者，所在多有，況伊並未保管喬達公
    司印鑑，且亦非喬達公司固定至原告辦理提款業務之人，伊
    依約定程序取得原告交付被告喬達公司之款項，應無再預促
    原告注意之義務。至伊將該款項挪為私用，充其量係伊與被
    告喬達公司之內部關係，與本案無涉等語置辯。並聲明：(1)
    原告之訴及假執行之聲請均駁回。(2)如受不利判決，願供擔
    保請准宣告免為假執行。
三、兩造不爭執事項：
  (一)被告甲○○前為被告喬達公司之財務經理，被告喬達公司於
    89年8 月11日、同年月16日向原告台北富邦建國分公司開設
    系爭活期存款帳戶及支票存款帳戶（帳號原為000000000000
    ，嗣改為000000000000），均約定以被告喬達公司印章及其
    董事劉世強（Alex Liu）及財務經理甲○○（Jessica Yueh
    ）之英文簽名式樣作為往來之憑證。
  (二)被告喬達公司分別於93年12月6 日及94年7 月15日以蓋有被
    告喬達公司大章及被告甲○○英文簽名之取款憑條（欠約劉
    世強之簽名），向原告建國分公司提領被告喬達公司系爭活
    期存款帳戶內3 萬元及720 萬1,100 元，嗣被告喬達公司以
    被告甲○○未獲授權，且所出具之取款憑條欠約劉世強之簽
    名，與被告喬達公司留存於原告之往來式樣不符，並主張該
    款係遭其財務經理甲○○冒領，請求原告返還其中473 萬1,
    100 元，惟同日託收石其山為發票人之支票2 紙，經喬達公
    司屆期提示受領303 萬7,500 元，故喬達公司基於消費寄託
    法律關係得向原告請求返還166 萬3,600 元等情，向本院起
    訴，經本院以96年度訴字第1201號判決被告喬達公司敗訴後
    ，其不服提起上訴並為訴之追加，嗣經台灣高等法院以96年
    度上字第767 號判決上訴駁回，惟追加之訴部分原告應如數
    給付上開款項予喬達公司，並經最高法院以97年台上字第12
    16號裁定駁回上訴而告確定。
四、本件原告主張其因被告甲○○利用執行職務之機會，向原告
    冒領喬達公司帳戶內之款項，致原告受有166 萬3,600 元之
    損害，喬達公司為甲○○之僱用人，渠等2 人應連帶負損害
    賠償責任，爰依民法不當得利或侵權行為規定，訴請被告返
    還等情，然為被告所否認，並以前揭情詞置辯，是本件之爭
    點厥為：(一)原告依侵權行為或不當得利法則，請求被告甲○
    ○給付166 萬3,600 元及法定遲延利息，是否有理由？(二)原
    告得否依民法第188 條第1 項規定，請求被告喬達公司負僱
    用人之連帶賠償責任？
  (一)原告依侵權行為或不當得利法則，請求被告甲○○給付166
    萬3,600元及法定遲延利息，是否有理由？
  (1)按債權人以各連帶債務人為共同被告提起給付之訴，以被告
    一人提出非基於其個人關係之抗辯，而經法院認為有理由者
    為限，對於被告各人即屬必須合一確定，自應適用民事訴訟
    法第56條第1 項之規定（參照最高法院33年上字第4810號判
    例要旨）。第按，因侵權行為所生之損害賠償請求權，自請
    求權人知有損害及賠償義務人時起，2 年間不行使而消滅。
    自有侵權行為時起，逾10年者亦同；民法第197 條第1 項定
    有明文；再者，關於侵權行為損害賠償請求權之消滅時效，
    應以請求權人實際知悉損害及賠償義務人時起算，非以知悉
    賠償義務人因侵權行為所構成之犯罪行為經檢察官起訴，或
    法院判決有罪為準，有最高法院72年台上字第738 號判例要
    旨可參。查本件被告甲○○分別於93年12月6 日及94年7 月
    15 日 以蓋有被告喬達公司大章及甲○○英文簽名之取款憑
    條（欠缺劉世強之簽名），向原告建國分公司提領被告喬達
    公司系爭活期存款帳戶內3萬元及720萬1,100元，嗣被告喬
    達公司以被告甲○○未獲授權，且所出具之取款憑條與喬達
    公司留存於原告之往來式樣不符為由，於95年5月19日寄發
    台北長安郵局第3042號存證信函，要求與原告洽談賠償事宜
    等情，業經本院調閱96年度訴字第1201號損害賠償事件全卷
    查核屬實，並有該存證信函暨回執附於該卷足憑，是原告於
    收受上開存證信函後，應即已知悉有損害及賠償義務人，其
    竟遲至97年10月21日始向本院提起
    本件訴訟，請求被告甲○○返還盜領之款項及其法定遲延利
    息，當認其上開請求權已罹於時效而消滅，原告主張其時效
    應自本院96年度訴字第1201號損害賠償事件判決確定後起算
    云云，殊無足取。另共同被告甲○○固未於本院審理中提出
    時效完成之抗辯，然被告喬達公司此部分陳述並非基於個人
    關係之抗辯，且經本院調查後認有理由，揆諸前揭說明，應
    認其效力及於其餘被告。
  (2)次按損害賠償之義務人，因侵權行為受利益，致被害人受損
    害者，於前項時效完成後，仍應依關於不當得利之規定，返
    還其所受之利益於被害人。民法第197 條第2 項定有明文。
    查被告甲○○於93年12月6 日及94年7 月15日以欠約劉世強
    簽名之取款憑條，向原告建國分公司提領系爭活期存款帳戶
    內3 萬元及720 萬1,100 元後，即擅自將部分款項匯到訴外
    人鍾鏽蓮、姚嘉儀、蔡麗鴻之帳戶，挪為其私人繳納互助會
    會款、清償債務客票貼現之用等情，業據甲○○於另案96年
    度訴字第1201號損害賠償事件中證述甚詳，有言詞辯論筆錄
    在卷可稽（見本院卷第25-26 頁），佐以被告甲○○持上開
    與約定印鑑格式不符之取款憑條向原告領款時，並未提出被
    告喬達公司所出具之切結書或其他授權文書，事後復未經被
    告喬達公司於取款憑條上補具簽名，尚難認甲○○有權代理
    被告喬達公司取款或為系爭活期存款帳戶存款債權之準占有
    人，則被告甲○○獲有上開利益，應屬無法律上原因。
  (3)又寄託物為代替物時，如約定寄託物之所有權移轉於受寄人
    ，並由受寄人以種類、品質、數量相同之物返還者，為消費
    寄託；寄託物為金錢時，推定其為消費寄託，民法第602 條
    第1 項前段、第603 條分別定有明文；從而存款戶於金融機
    構開設存款帳戶，二者間即成立消費寄託關係，依民法第60
    3 條之規定，自受寄人受領該寄託之金錢時起，即準用關於
    消費借貸之規定，則該金錢之所有權已移轉於受寄人即該金
    融機構所有，其利益與危險，當然移轉於受寄人（修正後民
    法第603 條之立法理由參照）。本件被告喬達公司既已將存
    款存入系爭活期存款帳戶及支票存款帳戶，則該金錢之所有
    權即已移轉於受寄人即原告所有，而就該金錢所生之利益及
    危險亦轉於原告，則該存款嗣遭非存款人即被告甲○○所提
    領，被告喬達公司復否認有授權甲○○得以代其向原告提領
    系爭2 筆存款，已如前述，則原告向非債權之準占有人為清
    償，自不生清償效力，被告喬達公司自仍得基於消費寄託法
    律關係，向原告請求返還166 萬3,600 元，且上開情形，業
    據台灣高等法院以96年度上字第767 號判決喬達公司勝訴，
    並經最高法院以97年台上字第1216號裁定上訴駁回確定在案
    ，有判決書影本在卷可憑（見本院卷第17-24 頁），堪認原
    告確因此而受有損害，且其受有損害，與被告甲○○前開受
    有不法利益，兩者具有相當因果關係，則原告依不當得利之
    法律關係，請求被告甲○○返還其166 萬3,600 元併加計法
    定遲延利息，自屬有據。
  (二)原告得否依民法第188 條第1 項規定，請求被告喬達公司負
    僱用人之連帶賠償責任？
    按連帶債務人中之一人消滅時效已完成者，依民法第276 條
    第2 項規定，固僅該債務人應分擔之部分，他債務人同免其
    責任，惟民法第188 條第3 項規定，僱用人賠償損害時，對
    於侵權行為之受僱人有求償權，則僱用人與受僱人間並無應
    分擔部分可言，倘被害人對為侵權行為之受僱人之損害賠償
    請求權消滅時效業已完成，僱用人自得援用該受僱人之時效
    利益，拒絕全部給付，不以該受僱人已為時效抗辯為必要；
    有最高法院95年度台上字第1235號判決要旨可資參照。查本
    件原告對被告甲○○之侵權行為損害賠償請求權既已因時效
    完成，而不得再為請求，已如前述；則揆諸首揭說明，被告
    自得援用受僱人之時效利益而拒絕給付。從而，原告請求被
    告應負僱用人之連帶賠償責任，已非正當。況民法第188 條
    所定僱用人之連帶賠償責任，以受僱人因執行職務不法侵害
    他人之權利者為限，始有其適用，倘係受僱人個人之犯罪行
    為而與執行職務無關，即與該條規定之要件不合，殊無因受
    僱人濫用職務或利用職務上之機會及與執行職務之時間或處
    所有密切關係之行為，其外觀在客觀上認與執行職務有關，
    不法侵害他人之權利，遽認僱用人應與該受僱人負連帶賠償
    責任（參照最高法院92年度台上字第485 號判決要旨）。本
    件被告甲○○係利用職務上之機會向原告盜領存款，顯非執
    行職務之行為，核與民法第188 條第1 項所規定之要件不符
    ，則原告據此請求被告喬達公司負連帶賠償責任，亦無可取
    。
五、綜上所述，原告依據不當得利之法律關係，請求被告甲○○
    給付如主文第1 項所示金額，及自98年3 月10日起至清償日
    止，按年息5 ％計算之利息，為有理由，應予准許，逾此部
    分之請求，則無理由，應予駁回。
六、兩造分別陳明願供擔保，請准宣告准予假執行及免為假執行
    ，就原告勝訴部分，核無不合，茲各酌定相當之擔保金額，
    准許之。至原告敗訴部分，其訴既經駁回，其假執行之聲請
    亦失所附麗，應併予駁回。
七、本件事證已臻明確，兩造其餘之攻擊防禦方法，經審酌後認
    均無礙判決之結果，爰不予一一論述。
八、訴訟費用負擔之依據：民事訴訟法第79條。
中    華    民    國    98    年    9     月    30    日
                  民事第五庭    法  官  吳佳薇
以上正本係照原本作成
如對本判決上訴，須於判決送達後20日內向本院提出上訴狀
中    華    民    國    98    年    9     月    30    日
                                書記官  黃曼琳


司法院資訊處製作；財團法人民間司法改革基金會備份。
